臺灣屏東地方法院民事判決　　　　　　　 99年度訴字第437號
原　　　告　台新國際商業銀行股份有限公司
法定代理人　吳清文
訴訟代理人　黃志豪
　　　　　　陳倩如
　　　　　　張明賢
　　　　　　胡祐彬
被　　　告　羅晟哲原名羅桓昀.
兼訴訟代理
人　　　　　林志恭
上列當事人間確認買賣關係不存在等事件，本院於民國99年12月
30日言詞辯論終結，判決如下：
    主  文
原告之訴駁回。
訴訟費用由原告負擔。
    事實及理由
一、原告主張略以：
  (一)被告羅晟哲於民國92年4 月間向伊申請現金卡使用，95年6
    月14日開始逾期繳款，截至99年6 月17日止尚積欠伊新台幣
    （下同）82萬6,710 元（含本金53萬1,009 元及利息29萬5,
    701 元）。詎被告羅晟哲為避免財產遭債權人強制執行，竟
    於96年6 月8 日將其所有坐落屏東縣南州鄉○○段706 地號
    土地及其上同段296 建號即門牌號碼屏東縣南州鄉○里路11
    巷15號建物（下合稱系爭不動產），出賣被告林志恭，並於
    96年6 月21日辦理所有權移轉登記。惟買賣之後，系爭不動
    產上之抵押權並未塗銷，債務人亦未變更，不符一般交易慣
    例，乃係通謀虛偽意思表示，目的在逃避債權人之追償，且
    系爭不動產移轉之時點為被告羅晟哲債務逾期清償之後，被
    告羅晟哲之意圖顯為脫產，故被告間買賣系爭不動產之行為
    ，依民法第87條第1 項規定，應屬無效，又無效法律行為之
    當事人，依民法第113 條之規定負有回復原狀之責任，爰依
    民法第242 條之規定，代位被告羅晟哲請求被告林志恭塗銷
    系爭不動產所有權移轉登記。
  (二)伊否認被告間買賣行為存在，自應由被告就其主張買賣關係
    存在之積極事實，例如合理對價關係、資金來源及來往紀錄
    等，是否符合買賣之要件，負舉證責任。被告間買賣原因事
    實、資金來源及流向均由被告所掌握，因此被告自始即接近
    及持有該財務資料，自應由被告舉證較諸伊為合理且簡單。
    又私人間之買賣或借貸，未如金融機構，幾無審核、徵信、
    估價及監督機制，故利用以債作價，逃避債權人經由強制執
    行程序滿足債權者，時有所聞。被告羅晟哲對伊負有債務，
    於將受強制執行之際，將系爭不動產移轉被告林志恭之買賣
    關係是否真實，相較於一般第三人買賣，自應受較嚴格之檢
    驗。況被告羅晟哲於負債期間曾求助於親友，故被告林志恭
    對被告羅晟哲之財務狀況應無不知情之道理，且被告羅晟哲
    現仍居住系爭不動產，縱然被告間非屬通謀虛偽意思表示，
    亦係詐害伊債權之行為，伊亦得依民法第244 條第2 項規定
    ，請求撤銷被告間就系爭不動產之買賣行為等語。
  (三)基上，(1)先位聲明：確認被告間就系爭不動產於96年6 月8
    日所訂買賣契約關係不存在。被告林志恭就系爭不動產於96
    年6 月8 日以買賣為原因所為之所有權登記予以塗銷，回復
    為被告羅晟哲所有。(2)備位聲明：被告間就系爭不動產於96
    年6 月8 日以買賣原因所為債權行為及96年6 月21日所有權
    移轉登記之物權行為，均應予撤銷。被告林志恭應將系爭不
    動產於96年6 月21日經地政機關以買賣為原因所為之所有權
    移轉登記，予以塗銷，並回復登記為被告羅晟哲所有。
二、被告則以：被告林志恭自92年9 月起至95年4 月間，多次貸
    與被告羅晟哲金錢，被告羅晟哲因無力償還，乃於95年4 月
    15日結算借貸金額，由被告羅晟哲簽發面額80萬元、票號CH
    495603號之本票1 張（下稱系爭本票）給被告林志恭，作為
    借款證明。嗣被告羅晟哲欲出賣系爭不動產，被告林志恭唯
    恐債權不獲清償，雙方遂協議由被告林志恭以150 萬元之代
    價買受系爭不動產，其中以被告羅晟哲積欠被告林志恭之80
    萬元借款充作部分價金，餘款70萬元部分則由被告林志恭向
    金融機構申辦貸款支付，並約定如無法取得銀行貸款，則由
    被告林志恭承受系爭不動產上之房貸債務，雙方並於96 年6
    月8 日訂立系爭不動產買賣契約。後果然因被告林志恭信用
    不佳，無法順利向金融機構申辦貸款，於是系爭不動產房貸
    債務即由被告林志恭每月按期攤還，96年6 月8 日買賣系爭
    不動產時房貸債務尚有70幾萬元，至今則餘50幾萬元，渠等
    之買賣絕非通謀虛偽意思表示，亦無詐害原告債權等語，資
    為抗辯。並聲明：原告之訴駁回。
三、原告主張被告羅晟哲積欠其現金卡債務82萬6,710 元尚未清
    償，被告羅晟哲復於96年6 月21日將系爭不動產以買賣為原
    因移轉登記予被告林志恭等情，業據其提出現金卡申請書、
    催收帳卡查詢、土地暨建物登記謄本、異動索引等件為證（
    本院卷第6-12），並有屏東縣東港地政事務所99年7 月26日
    屏港地四字第0990005394號函附登記申請書及99年11月9 日
    屏港地四字第0990008106號函附異動索引為憑（本院卷第22
    -33 、100-104頁），復為被告所不爭執，自堪信為真。
四、本件爭點：被告間就系爭不動產之買賣是否通謀虛偽意思表
    示？如非通謀虛偽意思表示，原告可否以被告間就系爭不動
    產之買賣有害及原告債權為由，依民法第244 條第2 項規定
    ，撤銷該買賣之債權及物權行為？經查：
  (一)原告先位訴訟部分：
  1.按民事訴訟法第247 條所謂即受確認判決之法律上利益，係
    指因法律關係之存否不明確，致原告在私法上之地位有受侵
    害之危險，而此項危險得以對於被告之確認判決除去者而言
    ，最高法院42年台上字第1031號著有判例可資參照。經查，
    原告主張被告羅晟哲積欠其上開現金卡本息，未依約清償，
    被告羅晟哲竟將系爭不動產所有權移轉登記予被告林志恭，
    目的為逃避債權人之追償，因而訴請確認被告間所為買賣之
    行為係出於通謀虛偽意思表示而無效，是被告間就系爭不動
    產買賣是否無效之事實，對原告依強制執行受償之權利有受
    侵害之危險，此項危險得以對於被告之確認判決除去，原告
    自有提起本件確認訴訟之利益，合先敘明。
  2.按第三人主張表意人與相對人通謀而為虛偽意思表示者，該
    第三人應負舉證之責，最高法院48年台上字第29號著有判例
    可資參照。本件原告主張被告間就系爭不動產之買賣係屬通
    謀虛偽意思表示，應屬無效一節，惟遭被告所否認，原告自
    應就此事實負舉證責任。查被告抗辯因羅晟哲積欠林志恭借
    款80萬元，協議由林志恭以150 萬元之代價買受系爭不動產
    ，其中以該借款80萬元充作買賣價金等情，業據其提出系爭
    本票、系爭不動產買賣契約書各1 份為憑（本院卷第71、75
    -76 頁），復據證人鄭凱丰證述：伊係高雄市執業地政士，
    伊於92、93年與新竹商銀有業務往來，當時羅晟哲及林志恭
    在該銀行上班因而認識，本件系爭不動產買賣之私契是伊協
    助訂立，當時他們約定買賣價金150 萬元，但是因為兩人有
    金錢借貸，所以部分價金以債作價，伊當時原本要幫忙申辦
    貸款，但伊口頭詢問銀行行員時，獲悉林志恭之信用卡有繳
    息不正常之情形，所以最後沒有申辦貸款等語（本院卷第11
    0-112 頁），足見被告林志恭依約原本要辦理貸款以清償剩
    餘70萬元之買賣價金，但因被告林志恭信用問題而無法成功
    申貸。又上述買賣系爭不動產過程之情節，核與本件原告起
    訴前，被告羅晟哲曾於97年間聲請更生時所述情節相符，此
    亦有本院97年度消債更第439 號卷附陳報狀可佐（參該卷宗
    第149 頁）。此外，原告並未能舉證被告間之買賣出於通謀
    虛偽意思表示，其主張該買賣關係不存在，即難採信。
  (二)原告備位訴訟部分：
    按債務人出賣其財產非必生減少資力之結果，苟出賣之財產
    已獲得相當之對價，用以清償具有優先受償權之債務，則一
    方面減少其財產，一方面減少其債務，其對於普通債權人，
    即難謂為詐害行為，最高法院51年台上字第302 號著有判例
    可參。本件被告抗辯系爭不動產價值僅約100 多萬元，為原
    告所不爭執（本院卷第112 頁），且據原告估價結果，系爭
    不動產價值為110 萬元，此有原告銀行房貸預估單1 張可參
    （本院卷第116 頁），惟系爭不動產買賣價金為150 萬元，
    是買賣對價並無不相當之情事。又被告林志恭因無法申辦貸
    款清償剩餘價金，遂依約按月攤還房貸債務等情，此亦有被
    告林志恭提供之郵局存摺明細可憑（本院卷第51-70 頁），
    故被告羅晟哲出賣系爭不動產，雖生減少積極財產之結果，
    但同時亦清償其對被告林志恭所負之債務，且出售系爭不動
    產亦係用以清償抵押權擔保之優先債權，自不足認被告林志
    恭買受系爭不動產係為損害原告之債權，揆諸上揭判例意旨
    ，原告主張被告間就系爭不動產之買賣係屬詐害原告之債權
    云云，尚屬無據，難以採信。
五、綜上所述，被告間就系爭不動產之買賣，並非通謀虛偽意思
    表示，亦未詐害原告之債權，已如前述。從而，原告先位請
    求確認被告間就系爭不動產於96年6 月8 日所訂買賣契約關
    係不存在。被告林志恭就系爭不動產於96年6 月8 日以買賣
    為原因所為之所有權登記予以塗銷，回復為被告羅晟哲所有
    。備位請求被告間就系爭不動產於96年6 月8 日以買賣原因
    所為債權行為及96年6 月21日所有權移轉登記之物權行為，
    均應予撤銷。被告林志恭應將系爭不動產於96年6 月21日經
    地政機關以買賣為原因所為之所有權移轉登記，予以塗銷，
    並回復登記為被告羅晟哲所有，均無理由，應予駁回。
六、本件事證已臻明確，兩造其餘主張、陳述，核與判決結果無
    影響，爰不遂一加以論列，附此敘明。
七、訴訟費用負擔之依據：民事訴訟法第78條。
中    華    民    國  100     年    1     月    13    日
                       民事第二庭   法  官  陳威宏
正本係照原本作成。
如不服本判決，應於收受送達後20日內向本院提出上訴書狀，其
未表明上訴理由者，應於提出上訴後20日內向本院補提理由書狀
（均須按他造當事人之人數附繕本）。
中    華    民    國   100    年    1     月    17    日
                                    書記官  陳勃諺